臺灣新竹地方法院民事判決
110年度重訴字第119號
原      告  吳姿妃  


訴訟代理人  朱昭勳律師                    
被      告  黃逸綸  
訴訟代理人  彭成桂律師
上列當事人間刑事附帶民事訴訟請求損害賠償事件，經本院刑事
庭民國110年5月26日裁定移送前來（109年度附民字第353號），
本院於民國111年9月28日言詞辯論終結，判決如下：
    主  文
被告應給付原告新臺幣貳佰玖拾貳萬參仟元及自民國一０九年八
月十九日起至清償日止，按年息百分之五計算之利息。
訴訟費用（指鑑定費用）新臺幣捌萬參仟元由被告負擔。
本判決第一項所命之給付，原告以新臺幣玖拾柒萬肆仟參佰參拾
參元為被告供擔保後，得為假執行。但被告如以新臺幣貳佰玖拾
貳萬參仟元為原告預供擔保後，得免為假執行。
    事實及理由
一、訴狀送達後，原告不得將原訴變更或追加他訴，但請求之基
    礎事實同一者、減縮或減縮應受判決事項之聲明者，不在此
    限，民事訴訟法第255條第1項第2、3款定有明文。查，原告
    起訴主張被告盜賣其借名登記之新竹縣○○鎮○○段000地號土
    地（持分地、下稱系爭土地）獲得價金利益新臺幣（下同）
    210萬元，及竊取其所有酒類價值50萬元，依侵權行為法律
    關係請求賠償（見附民卷第9～15頁書狀），其中盜賣土地金
    額、竊取酒類請求權基礎與金額迭經變更後，復不再請求竊
    取酒類之部分（見附民卷第19～31頁、本院卷第29、243、50
    3頁書狀），最後聲明：被告應給付原告292萬3,000元及自
    刑事附帶民事起訴狀繕本送達翌日起至清償日止，按年息5％
    計算之利息（見本院卷第555頁書狀），核其所為之變更，
    與前開規定相符，程序上應予准許。
二、原告主張：兩造原為夫妻關係，被告明知系爭土地乃原告經
    強制執行程序購得，於民國94年3月16日登記在原告友人陳
    韻茹名下，再於95年5月1日登記在被告名下，系爭土地之所
    有權狀正本為原告持有及管理使用中，並無遺失之情，竟前
    往新竹縣竹東地政事務所，向該事務所承辦之公務員佯稱遺
    失而申請補發，使不知情之承辦公務員形式審查後，據以補
    發系爭房地之所有權狀正本，被告又於108年1月28日將系爭
    土地賤賣售出並取得210萬元價金，故應按實際鑑定價格即
    土地應有之502萬3,000元價值，扣除地檢署發還之210萬元
    ，賠償原告因被告故意不法侵權行為所受之損害等語，爰聲
    明如主文第1項所示，並願供擔保請准宣告假執行。
三、被告則以：原告在前案即本院108年度補字第632號所有權移
    轉登記等事件，已經告過被告1次，該案經法院改分108年度
    訴字第736號後，因原告撤回其訴而終結，則本次原告於109
    年8月11日改用刑事附帶民事訴訟之方式，又來告1次，故關
    於賠償價格，自然不能以本件訴訟程序進行中已飆漲之土地
    價格為準，又即令被告仍須賠償原告，則因兩造互負同種類
    之債務即金錢之債，鑑於本院家事法庭109年度家財訴字第4
    0號請求夫妻剩餘財產分配等事件其確定判決理由，被告對
    原告尚有236萬2,494元債權（指：該件判決書第9頁，該頁
    第11行記載之463萬1,872元－該頁第13頁記載之226萬9,378
    元＝236萬2,494元），經兩相抵銷後，則原告已無可請求等
    語，資為抗辯，爰答辯聲明求為駁回原告之訴，如受不利判
    決願供擔保請准宣告免為假執行。
四、本件不爭執事項：「本院卷第509頁地檢署111年7月18日公
    函，臺灣新竹地方檢察署110年度執沒字第1520號已發還刑
    事沒收款210萬元給被害人也就是原告，因此原告損害額其
    中210萬元，業經實際填補」（本院卷第524、551頁筆錄）
    。
五、經兩造同意作為本件爭點共一點如下：「本件賠償範圍是被
    告版本334萬9,000元或原告版本502萬3,000元？」（同上卷
    頁。其中334萬9,000元係指本院卷第209頁鑑定報告記載鑑
    定結論108年1月28日系爭土地總價為334萬9,000元；其中50
    2萬3,000元係指本院卷第209頁鑑定報告記載鑑定結論111年
    2月25日系爭土地總價為502萬3,000元。惟無論前者或後者
    ，兩造均同意因原告已受填補210萬元，於本件計算賠償金
    額時，應再扣除已受填補之210萬元）。
六、按，刑事判決所認定之事實，於獨立之民事訴訟，固無拘束
    力，惟民事法院就當事人主張之該事實，及其所聲明之證據
    ，仍應自行調查斟酌，決定取捨，不能概予抹煞，最高法院
    69年台上字第2674號判例意旨參照。刑事判決所認定之事實
    ，雖無當然拘束獨立民事訴訟判決之效力，然刑事判決認定
    犯罪所由生之理由，如經當事人引用，則民事法院即不得恝
    置不論，最高法院94年度台上字第2173號判決意旨參見。查
    ，原告主張被告盜賣系爭土地之不法事實及受損結果，經本
    院刑事庭110年5月26日109年度易字第502號刑事判決有罪確
    定（侵占罪部分為有期徒刑6月、得易科罰金，見本院卷第5
    1～68頁110年10月26日臺灣高等法院110年度上易字第1279號
    上開刑事二審判決影本、上訴駁回；執行情形則見本院卷第
    509～513頁臺灣新竹地方檢察署111年7月18日回函），而未
    扣案之犯罪所得210萬元，業經受刑人即本件被告黃逸綸於1
    11年5月11日繳入國庫執行完畢，且經刑事告訴人即本件原
    告吳姿妃於111年7月8日向地檢署具領210萬元完畢。
七、次按，損害賠償之目的在於填補所生之損害，其應回復者，
    並非「原來狀態」，而係「應有狀態」，被告本應回復前揭
    刑事判決認定之：實質所有人為出資人即原告、形式登記人
    為出名人即被告之狀態。惟查，被告於108年1月28日以210
    萬元出售系爭土地予訴外人魯園方、吳宥勝、實際登記日期
    108年2月15日；其後訴外人魯園方、吳宥勝於108年6月24日
    出售予訴外人萬事達房屋仲介有限公司、實際登記日期108
    年7月15日；訴外人萬事達房屋仲介有限公司於109年2月27
    日出售予訴外人吳克池、吳克志、吳克港、吳沅達、實際登
    記日期109年3月20日（見本院卷第345～349頁地籍異動索引
    、第351～353頁土地登記謄本、第355～403頁新竹縣竹東地政
    事務所108年東地字第17770號；108年東地字第88260、8827
    0號；109年東地字第25240號登記案卷），可見於迭次輾轉
    後，被告難為回復上述「應有狀態」，則本件案由為損害賠
    償之民事事件，採行換價即土地變形後之通常價格，作為賠
    償數額之依據，洵屬填補被害人之適宜方式。
八、因此，本件前經兩造同意由本院依原告聲請，囑託黃小娟不
    動產估價師事務所辦理減損價值鑑定，然兩造對於「基準日
    」即前述土地變形後之通常價格其「價格日期」，究竟係採
    用原告版本之「111年2月25日」，即黃小娟不動產估價師事
    務所111年1月鑑定費報價單之次月、111年3月提送報告到院
    之前1月（見本院卷第101、105頁）？抑或取擇被告版本之
    「108年1月28日」即被告於婚姻關係存續期間，明知權狀正
    本仍在太太即原告持有中，未有遺失之情形，卻先向地政機
    關謊稱遺失、申請補領權狀，之後盜賣配偶財產於訴外人魯
    園方、吳宥勝之出售土地日期（該日期及申請補發權狀乙情
    ，見本院卷第467頁訴外人魯園方、吳宥勝111年6月8日說明
    函）？此節經被告本人於本院指定之111年8月17日言詞辯論
    期日到庭並親自向法官稱：本件訴訟我沒有談和解的意願，
    但我只有爭執賠償填補範圍是要用原告版本即鑑定結論「11
    1年2月25日」當天的價格502萬3,000元，或是要用被告版本
    即鑑定結論「108年1月28日」當天的價格334萬9,000元而已
    ，但不管哪個金額，被告都已經實際填補原告210萬元，就
    是地檢署發還給被害人那筆210萬元沒收款等語在卷（見本
    院卷第524頁，是日筆錄第2頁）。於是本院聽取兩造陳詞暨
    調查全部卷證審理結果，審酌所謂換價手段，無非係回復土
    地形式借名登記之狀態無望時，採行屬於適宜填補之方法，
    倘若被告於本件事實審最後期日以前，能夠向現土地所有人
    即訴外人吳克池、吳克志、吳克港、吳沅達之吳姓家族，購
    回系爭土地資以回復原先形式上之借名狀態，亦無不可，惟
    依上述被告本人親自向法官之陳述內容，被告既無和解或回
    復之打算，僅端視民事法院判決賠償金額之多寡，走一步、
    算一步，則依前開說明，損害賠償之目的在於填補所生之損
    害，其應回復者，並非「原來狀態」而係「應有狀態」，則
    本件「基準日」即非刑事犯罪日期108年1月28日當日，亦非
    兩造間民事前案即108年訴字第736號所有權移轉登記事件，
    原告起訴狀到院日108年8月19日、分案日108年8月22日（10
    8年度補字第632號）、撤回日109年4月23日為準，而係應以
    本件事實審最後期日以前之土地應有狀態其價格為據，又「
    111年2月25日」系爭土地合理價格業經即黃小娟不動產估價
    師事務所111年3月16日小娟竹111字第0102號函檢送法院委
    託鑑定之估價報告書，指出是日之價格為502萬3,000元（見
    本院卷第209頁結論、第233頁結文），應屬翔實可信，故扣
    除已填補之210萬元，可知被告應賠償原告292萬3,000元（
    計算式：502萬3,000元－210萬元＝292萬3,000元）。
九、從而，原告依侵權行為法律關係，請求被告給付292萬3,000
    元及自刑事附帶民事起訴狀繕本送達翌日即109年8月19日起
    至清償日止，按年息5％計算之利息（見附民卷第17頁送達證
    書，民法第229條第2項、第233條第1項前段、第203條規定
    參看），為有理由，應予准許。兩造各陳明願供擔保請為准
    、免假執行，均無不合，爰分別酌定相當之擔保金額宣告之
    。
十、本件事證已臻明確，當事人其餘攻擊防禦方法，經本院審酌
    後，認為不足以影響本判決之結果，爰不一一論、列。至被
    告訴訟代理人為被告利益於本件最後言詞辯論期日，仍為抵
    銷之抗辯並稱兩造雙方互負同種類之債務即金錢之債，依本
    院家事法庭109年度家財訴字第40號確定判決，被告對原告
    尚有236萬2,494元之債權云云各語（見本院卷第327頁家事
    法庭判決書正本、本院卷第549頁最後期日筆錄），經核本
    件係侵權行為所生之債，依民法第339條因故意侵權行為而
    負擔之債，其債務人不得主張抵銷之規定，茲被告訴訟代理
    人為被告利益而為之抵銷抗辯，容有誤會。
十一、訴訟費用之負擔：本件係原告於刑事訴訟程序提起之附帶
　　民事訴訟，經本院刑事庭裁定移送民事庭審理，依刑事訴訟
　　法第504條第2項之規定，固免納裁判費，惟本院刑事庭移送
　　後，於民事訴訟程序進行期間，經原告向黃小娟不動產估價
　　師事務所繳納鑑定費用共8萬3,000元，有黃小娟不動產估價
　　師111年11月3日小娟竹字第0102號函覆「鑑定費用總額83,0
　　00元（58,000＋25,000）、繳款人吳姿妃」等語在卷，既於
　　本件訴訟過程中發生訴訟費用，即應由本院諭知訴訟費用之
　　負擔，附此敘明。　　　　
據上論結，本件原告之訴為有理由，依民事訴訟法第78條、第39
0條第2項、第392條第2項規定，判決如主文。　
中　　華　　民　　國　　111 　年　　11　　月　　11　　日
                  民事庭      法　官  周美玲　
以上正本係照原本作成。
如對本判決上訴，須於判決送達後20日內向本院提出上訴狀，應附理由並添具繕本1件，且刑事法院依刑事訴訟法第504條第1項以裁定將附帶民事訴訟移送同院民事庭，依同條第2項規定，固應免納裁判費，然所應免納裁判費之範圍，以移送前之附帶民事訴訟為限，一經移送同院民事庭，即應適用民事訴訟法之規定，故提起上訴時應按不服程度繳納第二審上訴費用。如被告對於敗訴全部不服而提起上訴，上訴利益為新臺幣292萬3,000元，應徵收第二審上訴費用新臺幣4萬5,010元。　　　　　　　　　　　
中　　華　　民　　國　　111 　年　　11　　月　　11　　日
                              書記官　徐佩鈴